臺灣高雄地方法院民事判決　　　　　　　100年度訴字第532號
原　　　告　許月珠
被　　　告　郭雅雯
訴訟代理人　洪幼珍律師
上列當事人間請求返還不當得利事件，本院民國100年6月28日言
詞辯論終結，判決如下：
    主      文
被告應給付原告新台幣柒拾貳萬元，及自民國九十九年十二月二
十四日起至清償日止，按週年利率百分之五計算之利息。
訴訟費用由被告負擔。
本判決第一項於原告以新台幣貳拾肆萬元為被告供擔保後得假執
行。但被告如以新台幣柒拾貳萬元為原告預供擔保後得免為假執
行。
    事實及理由
一、原告主張：原告於民國96年5 月間接獲訴外人即詐欺集團成
    員黃林桂來電佯稱，其為香港政府合法立案之彩券管理局部
    長，如原告匯款一定金額至其指定帳戶，即可獲得香港彩券
    管理局發行之會員卡云云，致原告信以為真，依其指示於98
    年1 月6 日以訴外人即原告之妹江思穎名義，自台灣中小企
    業銀行匯款新台幣（下同）72萬元（下稱系爭金額），至被
    告開設於兆豐商業銀行股份有限公司（下稱兆豐銀行）高雄
    漁港簡易型分行之00000000000 號帳號帳戶（下稱系爭帳戶
    ）內，嗣於98年9 月底始悉受騙。原告與被告間不認識，二
    人間並無任何法律關係存在，被告無法律上之原因，而自原
    告獲取72萬元之財產上利益，並致原告受有損害，爰依民法
    第179 條規定，請求被告返還上開72萬元之不當得利等語。
    並聲明：被告應給付原告72萬元，及自起訴狀繕本送達翌日
    起至清償日止，按年息5%計算之利息；並願供擔保，請准宣
    告假執行。
二、被告則以：被告於98年間受僱於訴外人傑順漁業股份有限公
    司（下稱傑順公司）擔任會計，系爭帳戶乃供作傑順公司客
    戶匯入購買漁貨貨款之用，原告以江思穎名義於98年1 月6
    日匯入系爭帳戶內之72萬元，係訴外人即大陸地區福州市馬
    尾區貿易商嚴清秀用以給付其於98年1 月3 日向傑順公司購
    買阿根廷魷魚3,690 袋之貨款，因大陸地區與臺灣地區無法
    直接通商匯款，嚴清秀始委由匯兌業者匯款，被告於收受前
    開款項後，經向嚴清秀查證，確認該筆72萬元匯款為上開漁
    獲貨款無訛，是以被告取得前開匯款係有法律上原因。又縱
    原告主張為真實，因被告於受款時無從知悉原告遭詐騙情事
    ，而前開匯款均已返還傑順公司，並由傑順公司用以支應公
    司各項支出而不存在，依民法第182 條第1 項之規定，被告
    自免負返還責任。另原告過失遭詐欺集團許騙匯款至被告之
    系爭帳戶，致被告之系爭帳戶於98年12月間遭警方列為警示
    帳戶涷結，造成被告及傑順公司無法使用系爭帳戶內之3,00
    8,169 元餘額，而須向銀行借款，被告得類推適用民事訴訟
    法第531 條之假扣押規定及依民法第184 條第1 項之規定，
    請求原告賠償因系爭帳戶遭涷結，致被告及傑順公司無法使
    用系爭帳戶內之3,008,169 元餘額，而須向銀行借款支應漁
    船開銷所受之利息之損失，並以此利息損失之金額向原告主
    張扺銷等語置辯。並聲明：原告之訴駁回；如受不利判決，
    願供擔保請准宣告免為假執行。
三、兩造不爭執事項及爭點：
（一）不爭執事項：
  １、系爭帳戶為被告所有。有被告之系爭帳戶開戶資料在卷可
      稽（卷第13頁以下）。
  ２、原告與江思穎為姊妹，原告於98年1 月6 日以江思穎之名
      義匯款72萬元至被告之系爭帳戶內。有原告之台灣中小企
      業銀行建國分行匯款申請書、江思穎戶籍謄本、原告之台
      灣中小企業銀行建國分行存摺影本、內政部警政署刑事警
      察局檢送之原告及被告調查筆錄及匯款資料、被告之兆豐
      銀行高雄漁港簡易型分行系爭帳戶存提款往來資料等在卷
      可稽（卷第5 、48、53、56頁以下）。
（二）本件爭點：
  １、原告依民法第179 條規定，請求被告返還系爭款項，有無
      理由？被告取得系爭款項，有無法律上原因？
  ２、被告以民法第182 條第1 項利益已不存在抗辯，及主張受
      有利息損失之扺銷抗辯，有無理由？
四、原告依民法第179 條規定，請求被告返還系爭款項，有無理
    由？被告取得系爭款項，有無法律上原因？
（一）按「無法律上之原因而受利益，致他人受損害者，應返還
      其利益。」，民法第179 條前段定有明文。次按「不當得
      利，依民法第一七九條之規定，必須利益與損害之間有直
      接因果關係，始負返還義務。」，有最高法院59年台上38
      13號判決要旨可參。而所謂有直接因果關係，則係指財產
      間之直接損益變動關係而言，亦即受利益人所受之利益係
      直接來自於受損害人之財產而非經由第三人之財產而言。
      經查，原告所有之系爭72萬元金額係直接匯入被告之系爭
      帳戶內，足認屬實，業見前述，則依此匯款變動關係，自
      足認被告系爭帳戶所受領之系爭72萬元匯款金額利益，係
      直接來自於原告，並因此而致原告受有同等金額之損害，
      且依入戶金錢之消費寄託契約法律關係而言，匯入金額之
      返還請求權仍係先歸屬於被告所有，只是被告嗣後再將金
      額提出或匯出以供傑順公司使用而已，故被告始係系爭72
      萬元金額匯款直接變動之受領人甚明，至於被告系爭帳戶
      所受領之系爭金額，之後係供其個人使用或供傑順公司使
      用，則只是其與傑順公司間之內部關係，與系爭匯款係直
      接變動為被告所有無關，故被告抗辯系爭72萬元金額，係
      傑順公司所有，被告並未受有任何利益云云，即不足採。
（二）再按「當事人主張有利於己之事實者，就其事實有舉證之
      責任。」，民事訴訟法第277 條前段定有明文。又「原告
      於起訴原因已有相當之證明，而被告於抗辯事實並無確實
      證明方法，僅以空言爭執者，當然認定其抗辯事實之非真
      正，而應為被告不利益之裁判。」；「原告對於自己主張
      之事實已盡證明之責後，被告對其主張，如抗辯其不實並
      提出反對之主張者，則被告對其反對之主張，亦應負證明
      之責，此為舉證責任分擔之原則。」，有最高法院18年上
      字第1679號及18年上字第2855號判例之要旨可參。經查，
      系爭72萬元係原告匯至被告之系爭帳戶內之事實屬實，業
      見前述，並為被告所不爭執，惟以系爭金額係傑順公司之
      客戶嚴清秀指示地下匯兌業者匯入用以給付98年1 月3 日
      向傑順公司購買阿根廷魷魚3,690 袋之貨款抗辯，然為原
      告所否認，並辯稱其並不認識嚴清秀，系爭匯款金額係其
      遭受詐欺集團詐騙而匯入等語，則依上開法條規定及判例
      要旨之說明，自應由被告就其所抗辯之上開事實舉證以實
      其說。就此，被告雖提出傑順公司與嚴清秀間之買賣合約
      書、對帳單（卷第39頁以下）為證，惟此只足以認定其與
      嚴清秀間曾有此筆買賣，而不足以證明原告係受其所稱之
      地下匯兌業者指示代嚴清秀匯入此筆貨款，故其此部份之
      證據，即不足採；而被告除上開買賣合約書、對帳單外，
      即未再提出其他證據以實其說，而僅以空言爭執，自應認
      其抗辯之上開事實並非真正，而應受不利益之裁判。故被
      告此部份之抗辯，並不足採。
五、被告以民法第182 條第1 項利益已不存在抗辯，及主張受有
    利息損失之扺銷抗辯，有無理由？
（一）被告雖又以其已將系爭72萬元支付傑順公司之各項貨款及
      船員薪資等之用，其所受之利益已不存在，依民法第182
      條第1 項之規定，免負返還之責任云云抗辯。惟按「民法
      第一百八十二條第一項所謂『所受之利益已不存在』，非
      指所受利益之原形不存在者而言，原形雖不存在，而實際
      上受領人所獲財產總額之增加現尚存在，不得謂利益不存
      在。如不當得利之受領人所受利益為金錢時，因金錢具有
      高度可代替性及普遍使用性，祇須移入受領人之財產中，
      即難以識別。是原則上無法判斷其存在與否，除非受領人
      能明確證明確以該金錢贈與他人，始可主張該利益不存在
      。」，有最高法院93年度台上字第1980號判決要旨可資參
      照。經查，被告所受領之系爭72萬元係為金錢，於受領時
      其財產總額即已增加，且其係供傑順公司之各項貨款及薪
      資之用，而非贈與他人，則其所受領之系爭金錢之利益，
      即不足以認已不存在，故其此部份所辯，亦不足採。
（二）被告雖又以其得類推適用民事訴訟法第531 條之假扣押規
      定及依民法第184 條第1 項之規定，請求原告賠償因系爭
      帳戶遭涷結，致被告及傑順公司無法使用系爭帳戶內之3,
      008,169 元餘額，而須向銀行借款支應漁船開銷所受之利
      息之損失，並以此利息損失之金額向原告主張扺銷云云置
      辯。經查：
  １、本件原告只是因遭到詐欺集團詐騙，而依憲法及刑事法規
      之相關規定，向偵辦犯罪之警察機關報案，而並未向法院
      為任何聲請假扣押被告財產之行為，至於報案後警察機關
      如何偵辦、是否涷結被告之系爭帳戶，則是警察機關依其
      職權所為之裁量，原告無從干涉及涉入，又警察機關依其
      職權所為涷結被告系爭帳戶之裁量，係公法上之行政處分
      ，與民事訴訟法上之假扣押聲請之性質，亦顯然不同，則
      因原告既無聲請假扣押被告財產之行為、涷結被告系爭帳
      戶係警察機關裁量所為、警察機關依其職權所為之刑事法
      律上裁量亦與民事訴訟法上之假扣押聲請之性質顯然不同
      ，被告抗辯其得類推適用民事訴訟法第531 條之假扣押規
      定，請求原告賠償利息損失，並得以此金額主張扺銷云云
      ，即不足採。
  ２、按「因故意或過失，不法侵害他人之權利者，負損害賠償
      責任。」，民法第184 條第1 項前段定有明文。又「損害
      賠償之債，以有損害之發生及有責任原因之事實，並二者
      之間，有相當因果關係為成立要件。故原告所主張損害賠
      償之債，如不合於此項成立要件者，即難謂有損害賠償請
      求權存在。」，有最高法院48年台上字第481 號判例之要
      旨可資參照。是依上開法條規定及最高法院判例之意旨可
      知，侵權行為賠償請求權之發生必須以行為人有侵害他人
      之行為、行為具有不法性、就損害結果發生具有故意過失
      之可歸責性、及損害之發生與行為人之行為間具有相當因
      果關係等為成立要件，故行為人之行為如與上開侵權行為
      之要件之一並不相當，自不成立侵權行為。經查，原告只
      是因遭到詐欺集團詐騙而依法向警察機關報案，至於報案
      後警察機關如何偵辦、是否涷結被告之系爭帳戶，則是警
      察機關依其職權所為之裁量，業見前述，原告之報案行為
      既為行使權利之合法行為而非不法之侵害行為，而涷結被
      告之系爭帳戶係警察機關依其裁量權判斷所為，並非原告
      所為，自亦不足以認原告有何侵害之行為及被告或傑順公
      司損害之發生與原告之報案行為間具有何相當因果關係，
      而均與上開侵權行為之成立要件說明不符，原告自不負侵
      權行為責任，故被告抗辯其得依民法第184 條第1 項規定
      ，請求原告賠償利息損失，並得以此金額主張扺銷云云，
      亦不足採。
六、綜上所述，原告依不當得利之法律關係請求被告返還系爭72
    萬元之不當得利，及自起訴狀繕本送達者翌日之99年12月24
    日起至清償日止，按年息5%計算之利息，為有理由，應予准
    許。
七、本判決主文第1 項就原告勝訴部份，兩造分別陳明願供擔保
    ，聲請宣告假執行或免為假執行，經核並無不合，爰分別酌
    定相當之擔保金額併予宣告之。
八、本件事證及法律關係已臻明確，兩造其餘主張抗辯及所用之
    攻擊防禦方法與舉證，及聲請調查之證據，核與本判決結果
    不生影響，爰不逐一論駁。
九、訴訟費用負擔之依據：民事訴訟法第78條。
中    華    民    國   100    年    7     月    18    日
                  民事第四庭法  官  郭文通
以上正本係照原本作成。
如對本判決上訴，須於判決送達後20日內向本院提出上訴狀。如
委任律師提起上訴者，應一併繳納上訴審裁判費。
中    華    民    國   100    年    7     月    18    日
                                書記官  黃琬婷